---
title: "Análise trimestre"
author: "Falnésio Ghander Soares Borges"
output:
  pdf_document: default
  html_document: default
---

```{r}
rm(list = ls())
modelo.escolhido <- "A1"
```


É importante rodar esse script, pois abrirá e, caso não tenha, instalará o que for necessário.
```{r carregar bibliotecas, include=FALSE}
require(ggplot2)
require(ggforce)
require(plotly)
require(readr)
require(readxl)
require(dplyr)
```

Quando queremos analisar uma determinada tabela, colocamos seu nome associado a "dados.modelagem". Os dados reais associamos a "dados.reais".

```{r escolher tabelas, include=FALSE}
#Local da pasta de dados modelados
pasta.modelado <- ""
#Local do arquivo de dados reais
arquivo.real <- ""

# Modelos
# A0-C0
# B0-D0
# A1-C1
# B1-D1
# A2-C2
# A3-C3

modelo <- function(x){
  dados.modelagem <<- paste0(pasta.modelado,x,"-geral.csv")
  if(x == "A0"){
    colunas <- c("text", #período
        "numeric", "numeric", # PIB, consumo - VALORES ENCADEADOS A PREÇOS DE 1995
        "skip", "skip", # PIB, consumo x 1.000.000
        "skip", "skip", "skip", # POP Cubic, POP Denton, POP linear
        "skip", "skip", # PIB per cabita Cubic, PIB per capita Denton
        "skip", # consumo per capita Cubic
        "skip", 
        "skip", "skip", # PIB, consumo - VALORES ENCADEADOS A PREÇOS DE 1995 COM AJUSTE
        "skip", "skip", # PIB, consumo x 1.000.000
        "skip", "skip", "skip", # POP Cubic, POP Denton, POP linear
        "skip", "skip", # PIB per cabita Cubic, PIB per capita Denton
        "skip", # consumo per capita Cubic
        "skip",
        "skip", # período SÉRIE ENCADEADA DO ÍNDICE DE VOLUME TRIMESTRAL COM AJUSTE SAZONAL
        "skip","skip", # PIB, consumo
        "skip",
        "skip","skip" # PIB, consumo SÉRIE ENCADEADA DO ÍNDICE DE VOLUME TRIMESTRAL 
        )
  } else if (x == "A1"){
        colunas <- c("text", #período
        "skip", "skip", # PIB, consumo - VALORES ENCADEADOS A PREÇOS DE 1995
        "skip", "skip", # PIB, consumo x 1.000.000
        "skip", "skip", "skip", # POP Cubic, POP Denton, POP linear
        "skip", "skip", # PIB per cabita Cubic, PIB per capita Denton
        "skip", # consumo per capita Cubic
        "skip", 
        "numeric", "numeric", # PIB, consumo - VALORES ENCADEADOS A PREÇOS DE 1995 COM AJUSTE
        "skip", "skip", # PIB, consumo x 1.000.000
        "skip", "skip", "skip", # POP Cubic, POP Denton, POP linear
        "skip", "skip", # PIB per cabita Cubic, PIB per capita Denton
        "skip", # consumo per capita Cubic
        "skip",
        "skip", # período SÉRIE ENCADEADA DO ÍNDICE DE VOLUME TRIMESTRAL COM AJUSTE SAZONAL
        "skip","skip", # PIB, consumo
        "skip",
        "skip","skip" # PIB, consumo SÉRIE ENCADEADA DO ÍNDICE DE VOLUME TRIMESTRAL 
        )
  } else if (x == "A2"){
        colunas <- c("text", #período
        "skip", "skip", # PIB, consumo - VALORES ENCADEADOS A PREÇOS DE 1995
        "skip", "skip", # PIB, consumo x 1.000.000
        "skip", "skip", "skip", # POP Cubic, POP Denton, POP linear
        "skip", "skip", # PIB per cabita Cubic, PIB per capita Denton
        "skip", # consumo per capita Cubic
        "skip", 
        "skip", "skip", # PIB, consumo - VALORES ENCADEADOS A PREÇOS DE 1995 COM AJUSTE
        "skip", "skip", # PIB, consumo x 1.000.000
        "skip", "skip", "skip", # POP Cubic, POP Denton, POP linear
        "skip", "skip", # PIB per cabita Cubic, PIB per capita Denton
        "skip", # consumo per capita Cubic
        "skip",
        "skip", # período SÉRIE ENCADEADA DO ÍNDICE DE VOLUME TRIMESTRAL COM AJUSTE SAZONAL
        "skip","skip", # PIB, consumo
        "skip",
        "numeric","numeric" # PIB, consumo SÉRIE ENCADEADA DO ÍNDICE DE VOLUME TRIMESTRAL 
        )
  } else if (x == "A3"){
        colunas <- c("text", #período
        "skip", "skip", # PIB, consumo - VALORES ENCADEADOS A PREÇOS DE 1995
        "skip", "skip", # PIB, consumo x 1.000.000
        "skip", "skip", "skip", # POP Cubic, POP Denton, POP linear
        "skip", "skip", # PIB per cabita Cubic, PIB per capita Denton
        "skip", # consumo per capita Cubic
        "skip", 
        "skip", "skip", # PIB, consumo - VALORES ENCADEADOS A PREÇOS DE 1995 COM AJUSTE
        "skip", "skip", # PIB, consumo x 1.000.000
        "skip", "skip", "skip", # POP Cubic, POP Denton, POP linear
        "skip", "skip", # PIB per cabita Cubic, PIB per capita Denton
        "skip", # consumo per capita Cubic
        "skip",
        "skip", # período SÉRIE ENCADEADA DO ÍNDICE DE VOLUME TRIMESTRAL COM AJUSTE SAZONAL
        "numeric","numeric", # PIB, consumo
        "skip",
        "skip","skip" # PIB, consumo SÉRIE ENCADEADA DO ÍNDICE DE VOLUME TRIMESTRAL 
        )
  } else if (x == "B0"){
        colunas <- c("text", #período
        "skip", "skip", # PIB, consumo - VALORES ENCADEADOS A PREÇOS DE 1995
        "skip", "skip", # PIB, consumo x 1.000.000
        "skip", "skip", "skip", # POP Cubic, POP Denton, POP linear
        "numeric", "skip", # PIB per cabita Cubic, PIB per capita Denton
        "numeric", # consumo per capita Cubic
        "skip", 
        "skip", "skip", # PIB, consumo - VALORES ENCADEADOS A PREÇOS DE 1995 COM AJUSTE
        "skip", "skip", # PIB, consumo x 1.000.000
        "skip", "skip", "skip", # POP Cubic, POP Denton, POP linear
        "skip", "skip", # PIB per cabita Cubic, PIB per capita Denton
        "skip", # consumo per capita Cubic
        "skip",
        "skip", # período SÉRIE ENCADEADA DO ÍNDICE DE VOLUME TRIMESTRAL COM AJUSTE SAZONAL
        "skip","skip", # PIB, consumo
        "skip",
        "skip","skip" # PIB, consumo SÉRIE ENCADEADA DO ÍNDICE DE VOLUME TRIMESTRAL 
        )
  } else if (x == "B1"){
        colunas <- c("text", #período
        "skip", "skip", # PIB, consumo - VALORES ENCADEADOS A PREÇOS DE 1995
        "skip", "skip", # PIB, consumo x 1.000.000
        "skip", "skip", "skip", # POP Cubic, POP Denton, POP linear
        "skip", "skip", # PIB per cabita Cubic, PIB per capita Denton
        "skip", # consumo per capita Cubic
        "skip", 
        "skip", "skip", # PIB, consumo - VALORES ENCADEADOS A PREÇOS DE 1995 COM AJUSTE
        "skip", "skip", # PIB, consumo x 1.000.000
        "skip", "skip", "skip", # POP Cubic, POP Denton, POP linear
        "numeric", "skip", # PIB per cabita Cubic, PIB per capita Denton
        "numeric", # consumo per capita Cubic
        "skip",
        "skip", # período SÉRIE ENCADEADA DO ÍNDICE DE VOLUME TRIMESTRAL COM AJUSTE SAZONAL
        "skip","skip", # PIB, consumo
        "skip",
        "skip","skip" # PIB, consumo SÉRIE ENCADEADA DO ÍNDICE DE VOLUME TRIMESTRAL 
        )
  }
  informacao <- read_xls(arquivo.real, col_types = colunas, skip = 1)
  dados.reais <<- informacao[,c(1,3)]
  pib.per.capita <<- informacao[,c(1,2)]
  colnames(pib.per.capita) <- c("data", "pib")
}


modelo(modelo.escolhido)



```
Agora o programa puxará e transformará os dados das tabelas dadas. Temos duas funções para isso: extrair.série.real e extrair.série.modelada. 
```{r função para puxar dados, }
extrair.série.real <- function(x){
  consumo.real <- read_excel(x, 
    col_types = c("skip", "skip", "skip", 
        "numeric", "numeric"))
  colnames(consumo.real) <- c("ano", "consumo")
  return(consumo.real)
}

extrair.série.modelada <- function(dados){
  modelo <- read_csv(dados, 
    col_types = cols(`População-inicial` = col_skip()), 
    skip = 6)
 colnames(modelo) <- c("run", "porc.plan", "lembranca", "tick", "consumo")
  return(modelo)
}
```
Após criar funções, aplicamos.
```{r puxar os dados, include=FALSE}
setwd("~/mono2")
consumo.real <- dados.reais
colnames(consumo.real) <- c("data", "consumo")
consumo.modelado <- extrair.série.modelada(dados.modelagem)
```
Normalização e denormalização dos dados:
```{r normalização e denormalização,}
normalizar <- function(serie){
  media <- mean(serie)
  desvio.padrão <- sd(serie)
  serie.normalizada <- c()
  for(observação in serie){
    dado.normalizado <- (observação - media) / desvio.padrão
    serie.normalizada <- c(serie.normalizada, dado.normalizado)
  }
  return(serie.normalizada)
}

denormalizacao <- function(serie.modelada, serie.real){
  media <- mean(serie.real)
  desvio.padrão <- sd(serie.real)
  serie.denormalizada <- c()
  for(valor.estimado in serie.modelada){
    dado.denormalizado <- valor.estimado * desvio.padrão + media
    serie.denormalizada <- c(serie.denormalizada, dado.denormalizado)
  }
  return(serie.denormalizada)
}
```
Comparar dados:
```{r comparar dados,}
comparar <- function(serie.modelada, serie.real){
  serie.modelada <- serie.modelada
  serie.real <-serie.real
  tamanho <- length(serie.real)
  somatório <- c()
  for(i in 1:tamanho){
    estimado <- serie.modelada[i]
    observado <- serie.real[i]
    valor <- ((observado - estimado) ** 2) / tamanho
    somatório <- c(somatório, valor)
  }
  somatório <- sum(somatório)
  return(somatório)
}
```
R² dos dados
```{r função R²,}
r2 <- function(serie.modelada, serie.real){
  serie.modelada <- serie.modelada
  serie.real <-serie.real
  tamanho <- length(serie.real)
  somatório.res <- c()
  somatório.total <- c()
  for(i in 1:tamanho){
    estimado <- serie.modelada[i]
    observado <- serie.real[i]
    valor <- ((observado - estimado) ** 2) / tamanho
    somatório.res <- c(somatório.res, valor)
  }
  for(i in 1:tamanho){
    observado <- serie.real[i]
    media.real <- mean(serie.real[1:tamanho])
    valor <- ((observado - media.real) ** 2) / tamanho
    somatório.total <- c(somatório.total, valor)
  }
  somatório.res <- sum(somatório.res)
  somatório.total <- sum(somatório.total)
  somatório <- 1 - (somatório.res/somatório.total)
  return(somatório)
}
```
Limpando e Normalizando os dados
```{r limpar e normalizar dados,}
# Dados Observados 
consumo.real <- consumo.real %>%
  mutate("consumo.normalizado" = normalizar(consumo))
  
# Dados Modelados
consumo.modelado.analise <- consumo.modelado %>%
  arrange(run,tick) %>%
  group_by(run) %>%
  mutate("tick" = (tick / 4) + 1996) %>%
  rename( "ano" = "tick") %>%
  #filter(ano < 2019) %>% 
  mutate("consumo.normalizado" = normalizar(consumo))
```

## Descrição
Fazemos então uma análise para encontrar o valor de melhor encaixe.
```{r obter resultados de descrição,}
resultados.finais <- consumo.modelado.analise %>%
  arrange(run,ano) %>%
  group_by(porc.plan, lembranca) %>%
  summarise("indice" = comparar(consumo.normalizado, consumo.real$consumo.normalizado)) %>%
  mutate("indice.inverso" = (1 / indice) ** 2) %>%
  arrange(indice)
```

```{r obter resultados de descrição brutos,}
resultados.finais.brutos <- consumo.modelado.analise %>%
  arrange(run,ano) %>%
  group_by(porc.plan, lembranca) %>%
  summarise("indice" = comparar(consumo / 1000, consumo.real$consumo)) %>%
  mutate("indice.inverso" = (1 / indice) ** 2) %>%
  arrange(indice)
```

```{r gráficos de analise descritiva,}
# Análise 3d 
plot_ly(resultados.finais, x = ~indice, y = ~porc.plan, z = ~lembranca, size = ~indice, color = ~indice.inverso)

# Análise por pares
plot(resultados.finais[,1:3])

# Waffle plot
ggplot(resultados.finais) + geom_raster(aes(x = porc.plan, y = lembranca, fill = indice.inverso, colour = "black")) + scale_fill_gradientn(colours=c("black","white"))

# Comparar o melhor
otimo <- consumo.modelado.analise %>%
  filter(porc.plan == resultados.finais[1,1], lembranca == resultados.finais[1,2]) %>%
  select(ano, consumo, consumo.normalizado) %>% 
  ungroup() %>% 
  select(-run) %>%
  rename("data" = ano)
otimo$Dados <- "Consumo Modelado"
real <- consumo.real %>%
  mutate(data = otimo$data) 
real$Dados <- "Consumo Real"
comparação <- rbind.data.frame(otimo,real)
ggplot(comparação, aes(x = data, y = consumo.normalizado, linetype = Dados)) + geom_line()  + xlab("Trimestres") + ylab("Consumo Normalizado")  +  theme(plot.caption = element_text(hjust = 0), plot.title=element_text(family="Times", face="bold", size=12), legend.position = "none")  + ggtitle("Comparação do consumo modelado e consumo real, ambos normalizados") + labs(caption = "Elaboração própia.")
```


# Análise do consumo real


```{r}
require(astsa)

testando.consumo <- consumo.real$consumo.normalizado
testando.modelo <- otimo$consumo.normalizado

# Analisando consumo agregado real
ts.plot(testando.consumo)
ts.plot(testando.modelo)
acf(testando.consumo)
acf(testando.modelo)
pacf(testando.consumo)
pacf(testando.modelo)
ar(testando.consumo)
ar(testando.modelo)

sarima(testando.consumo,0,1,0)
sarima(testando.modelo,0,1,0)

```